【裁判字號】    97,上訴,1795
【裁判日期】    971021
【裁判案由】    偽造文書
【裁判全文】
臺灣高等法院臺中分院刑事判決        97年度上訴字第1795號
上  訴  人
即  被  告  乙○○
輔  佐  人  丁○○
上列上訴人因偽造文書案件，不服臺灣臺中地方法院97年度訴字
第1089號中華民國97年6月16日第一審判決（起訴案號：臺灣臺
中地方法院檢察署96年度偵字第23429號），提起上訴，本院判
決如下：
    主    文
原判決撤銷。
乙○○犯行使偽造私文書罪，處有期徒刑參月，如易科罰金以新
台幣壹仟元折算壹日，減為有徒刑壹月又拾伍日，如易科罰金以
新台幣壹仟元折算壹日。偽造之「丙○○」印章壹枚及臺灣臺中
地方法院96年度促字第900號支付命令送達證書本人簽收欄位處
偽造之「丙○○」印文壹枚，均沒收。緩刑貳年。
被訴其餘偽造文書部分，均無罪。
    事    實
一、乙○○原係丙○○之妻 (嗣於97年7月1日離婚)，其明知丙
    ○○於96年1、2月間未居住於設籍地址即臺中縣神岡鄉○○
    路916巷42號住所，因向臺灣臺中地方法院聲請對丙○○核
    發支付命令 (臺灣臺中地方法院96年度促字第9001號)，為
    遂行偽造丙○○名義收受該支付命令之目的，乃基於偽造文
    書之犯意，未經丙○○之授權或同意，先於96年1月間某日
    委由臺中縣豐原市某不知情之成年刻印業者盜刻「丙○○」
    之印章1枚，而於同年2月13日在臺中縣神岡鄉○○路916巷
    42號住處，持該枚偽造之印章在臺灣臺中地方法院囑託郵務
    機關送達上開支付命令之送達證書本人簽收欄處偽造「丙○
    ○」印文，以表示丙○○本人已收受該支付命令之意思，而
    偽造該私文書，並持交郵務人員收執轉交予法院存卷而行使
    之，而足生損害於丙○○本人及臺灣臺中地方法院認定該支
    付命令合法送達之正確性。
二、案經丙○○告訴臺灣臺中地方法院檢察署檢察官偵查起訴。
    理  由
甲、有罪部分：
一、按被告以外之人於審判外之陳述，雖不符合刑事訴訟法第15
    9條之1至第159條之4之規定，但經當事人於審判程序同意作
    為證據，法院審酌該言詞陳述或書面陳述作成時之情況，認
    為適當者，亦得為證據。再者，當事人、代理人或辯護人於
    法院調查證據時，知有第159條第1項不得為證據之情形，而
    未於言詞辯論終結前聲明異議者，視為有前項之同意，同法
    第159條之5定有明文。本案證人即告訴人丙○○於檢察官偵
    查中之陳述，當事人於法院審理時均表示並無意見，不爭執
    其證據能力，經審酌告訴人丙○○乃就其所知之被告偽造其
    印章簽收支付命令乙事，而為陳述，核無受違法取證之情事
    及其陳述證明力明顯過低之瑕疵，認作為為本案之證據為適
    當，具有證據能力。
二、訊據上訴人即被告乙○○ (下稱被告)固坦承有持用告訴人
    丙○○之印章，在前開支付令之送達證書「本人」簽收欄處
    ，蓋用印文，而以丙○○名義收受臺灣臺中地方法院96 年
    度促字第9001號支付命令等情。惟矢口否認有偽造文書犯行
    ，辯稱：伊係持用告訴人丙○○原留置家中之印章以簽收，
    並無偽造印章；且伊代收該支付命令後，隔天即轉寄至告訴
    人丙○○在桃園住處，由張林麗卿代為轉交給告訴人丙○○
    ，告訴人於支付命令確定前即已收到，係因其自己未提出異
    議始確定，本件係因告訴人多年來未盡照顧家庭之責任，經
    被告對其請求支付扶養費後，告訴人欲強使被害人及小孩搬
    離目前告訴人名下之房屋，始對被告提起告訴，被告並無犯
    罪云云。經查：(一)前開犯罪事實，除部分已為被告自白外，
    並據證人即告訴人丙○○於96年10月16日檢察官偵訊時指述
    明確在卷 (見偵查卷第10頁)，並有臺灣臺中地方法院96年
    度促字第9001號民事聲請事件卷宗影本附卷足稽。(二)被告辯
    稱：無偽造告訴人丙○○印章之情事云云。惟上開告訴人丙
    ○○之印章確係被告在豐原市某刻印行委託不知情者偽刻之
    事實，已據被告於96年10月16日檢察官偵訊時供明在卷 (見
    第23429號偵查卷第11頁)，且告訴人丙○○亦否認該印章係
    其所有無訛 (見23429號偵查卷第10頁)。顯見被告於本院審
    理時，翻異前詞，係卸責之詞，不能採信。(三)證人張林麗卿
    於97年6月2日原審審理中固證稱：「我不知道我是接到什麼
    ，那是用信封寄的，並非法院直接寄給我的。是陳太太說法
    院有東西要寄給陳先生，請我代收，但是我不知道是什麼。
    陳太太就是乙○○。」、「去年，就是九十六年。詳細日期
    我忘記了。好像是由我代簽的，就是郵差來，寄到桃園縣龜
    山鄉○○路639號，本來是要丙○○的印章，因為沒有丙○
    ○的印章，所以由我代簽或是我蓋公司章。」、「是陳太太
    先收了，再寄給我，再請我轉交給陳先生。」、「好像收到
    後一、二天就交給陳先生。」、「在我家裡交給他的。就是
    桃園縣龜山鄉○○路639號交給他」、「因為陳先生都會回
    來我租的工廠那邊過夜，我請地主或是請我先生打行動電話
    通知他。不是我本人通知的，我是說有他的信件請他過來拿
    。」等語 (見原審卷第49~51頁)。而證人陳文於同次期日
    亦證稱：「知道關於法院支付命令的事情。」「我母親何時
    寄到桃園的詳細日期我不記得。我只知道收到當天，當天我
    在家，他當天轉寄給阿姨，我有聽到母親在電話中有跟阿姨
    講這件事。」等語 (見原審卷第49~51頁)。惟按支付命令須
    經合法送達債務人收受後，債務人未於20日之不變期間內向
    發支付命令之法院提出異議者，其支付命令始與確定判決有
    同一之效力，並發生實質上之確定力及執行力。此稽之民事
    訴訟法第521條自明。該20日之不變期間，應自支付命令送
    達後起算，如未經合法送達，則20日之不變期間無從起算，
    支付命令不能確定。倘支付命令未經合法送達，法院誤認未
    確定之裁判為確定，依聲請付與確定證明書者，不生該裁判
    已確定之效力。又支付命令於核發後3個月內不能送達於債
    務人者，依民事訴訟法第515條第2項規定，其命令失其效力
    ，則不生聲明異議之問題。是以縱使上開證人張林麗卿及陳
    文所證不虛，因被告係上開支付命令所載之債權人，本無
    代債務人之告訴人收受支付命令之權限，其明知告訴人未居
    住於設籍地，竟偽造告訴人「丙○○」印章，持以偽造告訴
    人「丙○○」名義收受上開支付命令，核之上開說明，不論
    其事後有無轉送達於告訴人本人，均已足生損害於告訴人本
    人及臺灣臺中地方法院審核該支付命令合法送達之正確性甚
    明。(四)綜上所述，被告上開所辯不能採取，其犯行之事證明
    確，足以認定，自應依法論科。
三、核被告所為，係犯刑法第216條之行使第210條偽造私文書罪
    。其利用不知情之人偽造印章，係屬間接正犯。其偽造印章
    、印文之行為，均為偽造私文書之部分行為，又其偽造私文
    書之低度行為，為進而行使之高度行為所吸收，均不另論罪
    。原審就被告上開犯行，予以論罪科刑，固非無見，惟原審
    判決未論述被告向法院聲請對告訴人核發支付命令命，復偽
    造告訴人名義予以收受，致生之法律效果，以說明被告行為
    之損害性，僅認係影響告訴人異議期間之計算，理由尚欠完
    備；且理由漏未敘述被告利用不知情者代為偽造印章係屬間
    接正犯，且誤載被告盜用印文，均容有疏失。又按特別規定
    為：「不問屬於犯人與否，沒收之」者，即屬絕對義務沒收
    ，法院就此等物品之沒收，並無斟酌餘地，除已證明滅失者
    外，不問屬於犯人與否或有無查扣，均應宣告沒收。上開被
    告用以犯本案之罪之偽造「丙○○」印章1枚，依刑法第219
    條規定，係屬絕對義務沒收之物，既無已滅失之事證，原審
    判決未依法諭知沒收，亦有不合。爰審酌被告素行尚佳，本
    案緣於告訴人未盡家庭義務，而被告獨力培養子女，不堪負
    荷獨力，乃聲請支付命令請求告訴人分擔撫養子女之費用所
    致，核其犯罪之動機、所用之方法、目的、所生之損害，暨
    犯後之態度等一切情狀，量處如主文所示之刑，並諭知易科
    罰金之折算標準。又查被告犯罪時間係在96年4月24日以前
    ，核與中華民國九十六年罪犯減刑條例第2條第1項第3款規
    定之減刑要件相符，自應將其宣告刑減刑為二分之一，並諭
    知易科罰金之折算標準。被告偽造之「丙○○」印章1枚，
    既無證據證明已滅失，自應併與如主文所示之偽造印文1枚
    ，均依刑法第219條規定宣告沒收。又查被告前未曾受有期
    徒刑以上刑之宣告，有卷附臺灣高等法院被告前案紀錄查詢
    表可按，衡其犯後已徵得告訴人諒解，已據告訴人具狀陳明
    ( 見本院卷第19頁)，並到庭陳明無訛在卷 (見本院卷第35
    頁反面)，信被告經此偵、審程序之教訓及罪刑之宣告，當
    知所警惕，當無再犯之虞，本院綜核各情，認所宣告之刑，
    均以暫不執行為適當，爰諭知緩刑2年，用啟自新。
乙、無罪部分：
一、公訴意旨略另謂：被告為丙○○之妻，其明知為他人訂立死
    亡保險契約，須經被保險人書面同意，始生效力，而乙○○
    與丙○○已感情不睦而分居，於民國92年7月10日起至95 年
    6月30日止，竟基於偽造文書之概括犯意，於95年7月4日起
    ，另行起意，並基於各別犯意，未經徵得丙○○之授權或同
    意，而為下列行為：(一)於92年7月10日，在新光人壽保險股
    份有限公司（以下稱新光保險公司）豐東服務處，冒用丙○
    ○之名義，在新光公司保險契約內容變更申請書被保險人欄
    ，偽簽「丙○○」署押1枚、盜蓋「丙○○」印文1枚。又於
    93年4月30日，臺灣人壽保險公司在新光保險公司要保書被
    保險人簽名欄，偽簽「丙○○」之署押1枚。另於95年6月30
    日、同年7月4日，在新光公司保險契約內容變更申請書被保
    險人簽名欄，分別偽簽「丙○○」之署押1枚，偽造用以表
    示丙○○本人同意為人壽保險契約之被保險人意思之私文書
    ，或由要保人變更為被保險人意思之私文書，再連續持以交
    付上開保險公司之不知情保險業務員唐淑女，轉送該保險公
    司核保，而持以行使，足生損害於丙○○本人及新光保險公
    司對於死亡保險契約核保業務管理之正確性。(二)於95年8月3
    日，在南山人壽保險股份有限公司（以下稱南山保險公司）
    ，冒用丙○○之名義，在南山保險公司契約變更申請書被保
    險人欄，偽簽「丙○○」、「陳正松」署押各1枚、盜蓋「
    丙○○」印文1枚。又於95年10月2日，在南山保險公司契約
    變更申請書被保險人簽名欄，偽簽「丙○○」之署名1枚。
    另於96年1月31日、同年4月20日，在南山保險公司契約變更
    申請書被保險人簽名欄，分別偽簽「丙○○」之署名1枚，
    偽造用以表示丙○○本人同意由要保人變更為被保險人意思
    之私文書，再持以交付上開保險公司之不知情保險業務員鄭
    惠鎂等人，轉送該保險公司核保，而持以行使，足生損害於
    丙○○本人及南山保險公司對於死亡保險契約核保業務管理
    之正確性。(三)於95年4月25日，在國泰人壽保險股份有限公
    司（以下稱國泰保險公司），冒用丙○○之名義，在國泰保
    險公司壽險要保書被保險人欄，偽簽「陳正松」署押1枚。
    又於95年11月16日，在國泰保險公司契約內容變更申請書被
    保險人簽名欄，偽簽「陳正松」之署押1枚，偽造用以表示
    丙○○本人同意為人壽保險契約之被保險人意思之私文書，
    再持以交付上開保險公司之不知情保險業務員，轉送該保險
    公司核保，而持以行使，足生損害於丙○○本人及國泰保險
    公司對於死亡保險契約核保業務管理之正確性。因認被告涉
    犯刑法第216條第之行使第210條偽造文書罪嫌云云。
二、公訴人認被告涉犯上開行使偽造私文書犯行，係援引：(一)被
    告於偵訊時之陳述及告訴人丙○○之指述暨上開各保險公司
    之保險契約要保書、保險契約內容變更申請書等件為論據。
    惟訊據被告堅決否認上開行使偽造文書之犯行，辯稱：各該
    保險契約均係原經告訴人之同意所簽訂，因告訴人原姓名「
    陳正松」及被告原姓名「 (陳)許碧珠」及，先後各變更為
    目前使用之姓名即「丙○○」與「乙○○」，伊只是填具變
    更申請書將原保險契約之要保人即被告及被保險人即告訴人
    之原姓名申請變更為更名後之姓名，伊並無偽造文書之意思
    等語。
三、經查：(一)被告與告訴人係於67年2月14日結婚，婚姻關係存
    續至97年7月1日離婚止，有戶籍登記簿謄本及戶口名簿在卷
    可稽 (分見原審卷第38頁及本院卷第15頁)。而上開各個保
    險契約乃始自76年起，歷經86、87年間，其後接續投保，迄
    於96年10月5日告訴人提起本案告訴時，各該保險契約仍繼
    續生效中，有卷附國泰保險公司、南山保險公司及新光保險
    公司檢送之各該保險契約保險單、要保書等文件在卷可稽。
    參之上開各保險契約投保當時，被告與告訴人仍屬夫妻關係
    ，雙方尚具感情，查無彼此交惡至不相容之程度，核認被告
    辯稱：伊係徵得告訴人之同意，始為投保乙節，與常情不相
    違背，堪予採信。(二)被告自白伊在告訴人更名後，擅自於92
    年7月10日、95年4月25日、95年6月30日、95年7月4日、95
    年8月3日、95年10月2日、96年1月31日、96年4月20日、95
    年11月16日，多次填載上開各保險契約內容變更申請書，提
    出於各該保險公司，用以將原保險契約原填載被保險人姓名
    「陳政松」變更為「丙○○」等情，核與卷附各該保險契約
    內容變更申請書影本相符 (分見第23429號偵查卷第32頁、
    第35頁、第36頁、第46頁、第47頁反面、第70頁、第71頁、
    第91頁反面、第116頁、第118頁)。又稽之上開戶籍謄本所
    載，告訴人原姓名確為「陳政松」，而於90年3月28日改名
    為「丙○○」無訛。堪認被告上開自白與事實相符。
四、惟按刑法上偽造文書罪之成立，以足生損害於公眾或他人為
    特別要件，所謂足生損害，係指他人有可受法律保護之利益
    ，因此遭受損害或有受損害之虞而言，固不以實已發生損害
    為必要，然亦必須有足以生損害之虞者，始足當之。若行為
    人代他人制作之文書，雖具偽造之形式，既無損於他人之合
    法利益，而於實質上並不足以生損害之虞者，自與偽造文書
    罪之構成要件不合，其進而持以行使，亦難謂構成行使偽造
    私文書罪 (最高法院49年台非字第18號、50年台上字第1268
    號判例要旨）。經稽之上開各保險契約內容變更申請書之內
    容，被告均係將原保險契約之被保險人姓名由告訴人改名前
    之「陳正松」，據實變更為改名後之「丙○○」，要無疑義
    。查保險契約訂立後，如有變更姓名之情事，本負有向保險
    公司通知並申請變更為真正之義務。是以被告乃各該保險契
    約之要保人，其擅自代告訴人填具契約內容變更申請書，向
    保險公司申請變更要保人姓名為「丙○○」，以與戶籍登記
    之告訴人姓名相符，雖有偽造之形式，但對於該保險契約原
    填載之被保險人同一性，並不生影響，亦無損於告訴人之合
    法利益甚明。核之上開說明，自難認被告在形式上未得告訴
    人同意，而製作上開各「保險契約內容變更申請書」，有足
    生損害於告訴人本人或保險公司核保業務管理之正確性之情
    形。從而，被告被訴之此部分行使偽造私文書犯行，顯欠缺
    刑法上 (行使)偽造私文書罪之「足以生損害於公眾或他人
    」之要件，自不該當於偽造私文書罪之構成要件，而其進而
    持以行使之行為，自不成立行使偽造私文書罪。
五、綜上所述，本案既查無證據足以認定被告有此部分被訴之行
    使偽造私文書犯行，其犯罪自屬不能證明。則原審判決併就
    被告此部分被訴犯行，諭知被告之罪刑，而與上開被告所宣
    告之刑，合併定應執行刑，自有未當，被告上訴否認犯行，
    指摘原判決不當，自屬可取，為有理由。自應由本院將原判
    決此部分予以撤銷，改諭知被告無罪之判決。
據上論結，應依刑事訴訟法第369條第1項前段、第364條、第299
條第1項前段、第301條第1項，刑法第216條、第210條、第219條
、第41條第1項前段、第74條第1項第1款，中華民國九十六年罪
犯減刑條例第2條第1項第3款、第7條、第9條、第74條第，判決
如主文。
本案經檢察官甲○○到庭執行職務。
中    華    民    國    97    年    10    月    21    日
            刑事第三庭    審判長法  官  王  增  瑜
                                法  官  廖  柏  基
                                法  官  蔡  紹  良
上列正本證明與原本無異。
有罪部分，被告及檢察官均得上訴。
無罪部分，檢察官得上訴。
如不服本判決應於收受送達後10日內向本院提出上訴狀，其未敘
述上訴之理由者並得於提起上訴後10日內向本院補提理由書（均
須按他造當事人之人數附繕本）。
                                書記官  許  麗  花
中    華    民    國    97    年    10    月    22    日
附錄論罪科刑條文
刑法第210條
偽造變造私文書罪）
偽造、變造私文書，足以生損害於公眾或他人者，處 5 年以下有
期徒刑。
刑法第216條
（行使偽造變造或登載不實之文書罪）
行使第 210 條至第 215 條之文書者，依偽造、變造文書或登載
不實事項或使登載不實事項之規定處斷。


司法院資訊處製作；財團法人民間司法改革基金會備份。
